【裁判字號】    91,上易,711
【裁判日期】    920805
【裁判案由】    返還買賣價金
【裁判全文】
臺灣高等法院民事判決                            九十一年度上易字第七一一號
    上  訴  人  樂全建設股份有限公司
    法定代理人  蔡良吉
    訴訟代理人  陳國雄律師
    複  代理人  李孟璟
    被  上訴人  甲○○
右當事人間返還買賣價金事件，上訴人對於中華民國九十一年五月三十日臺灣板橋地
方法院九十年度訴字第一三五七號第一審判決提起上訴，本院判決如左：
    主  文
上訴駁回。
第二審訴訟費用由上訴人負擔。
    事  實
甲、上訴人方面：
壹、聲明：
一原判決不利上訴人部分廢棄。
二右廢棄部分，駁回被上訴人在第一審之訴及假執行之聲請。
貳、陳述：除與原判決記載相同者，茲引用之外，補稱：
一被上訴人向伊購買伊所興建「三芝熱帶嶼」Ｄ區二六棟十六樓房屋（下稱系爭房屋
  ）及其土地應有部分，要求就水電工程、泥作工程裝修、電氣工程、衛浴設備、廚
  具外牆施作通風百葉等工程變更設計，均須拆除牆面裝設，導致牆面漏水，且被上
  訴人要求將面對陽台之外牆外推，伊始以磚造為之，若致生瑕疵，均係被上訴人要
  求變更設計所致。
二伊早於民國八十六年間即要求被上訴人辦理系爭房屋貸款對保以利交屋，惟被上訴
  人違約拒不協同辦理，致系爭房屋閒置三年有餘，而生部分缺失，所有瑕疵係因被
  上訴人受領遲延所致。
三系爭房屋連同基地應有部分總價達新臺幣（下同）四百四十三萬餘元，被上訴人稱
  僅憑平面宣傳廣告及平面圖而未曾觀看系爭房屋結構設計圖即為簽約，實違常情，
  伊於銷售時確已告知系爭房屋露台上有廁所排氣口，被上訴人不得諉為不知，且伊
  按設計圖施工，此設計圖復為兩造所同意，伊按圖興建，並無可歸責事由。
四系爭契約係兩造本於自由意思而訂立，非但於契約第一條即審認系爭契約符合誠信
  原則，同於第十三條經兩造同意增加二十五字，足見系爭契約非伊一方即可決定，
  且伊已按被上訴人之要求變更設計支出施工費用、材料費用等，被上訴人以系爭房
  屋有瑕疵而解除契約亦顯失公平，至多僅得請求減少價金。
五若被上訴人解除契約合法，雙方應互負回復原狀之義務，而伊因被上訴人要求變更
  售管銷費用、結構體階段再結算後之工程追加款，被上訴人應給付伊七十二萬四千
  八百八十五元，以之扺銷被上訴人之請求後，上訴人僅應給付五十六萬一千一百十
  五元。
六依據建築技術規則建築設計施工篇第四十四條：「自然通風之構造應依左列規定：
  ‧‧二‧‧管道應盡可能豎立並直通戶外，除頂部及一個排風口外，不得另設其他
  開口」，復按同規則同篇第一條關於露台之定義為「直上方無任何頂遮蓋物之平台
  稱為露台」，顯見伊係依循法令而設計系爭露台，施工並無任何違法之處。被上訴
  人於購買系爭房屋時，即在客戶變更追加減帳簽認表上簽名確認，並一併將變更設
  計後之圖示交由被上訴人閱覽，若被上訴人不知廁所通風口設置於露台，則變更設
  計後豈有將加裝之衛浴設備置於該處，且被上訴人既同意變更設計，就通風口之位
  置自是知之甚詳。
、證據：除援用原審提出者外，補提工程費用預估表、客戶變更追加減帳簽認表、
變更設計圖示為證，並聲請送交臺北市建築師公會鑑定系爭房屋有無瑕疵及履勘系爭
房屋。
乙、被上訴人方面：
壹、聲明：駁回上訴
貳、陳述：除與原判決記載相同者，茲引用之外，補稱：
一伊之解除契約意思表示已於八十七年五月十二日到達上訴人，伊另於八十九年六月
  一日解除契約意思表示函於同年月二日送達上訴人。
二系爭房屋之瑕疵已達減少價值及為通常效用之程度，伊得依民法第三百五十九條規
  定解除契約，另伊一再催上訴人交付無瑕疵之房屋，上訴人遲未交付，伊已於八十
  九年六月一日定期催告交屋，否則解約，被上訴人仍拒不置理，伊始解約。
三廁所通風口應置於何處，法並無規定，習慣上應設在頂樓，不應設於私人購買之露
  台，而該通風口即在系爭房屋門旁，不但使系爭房屋露台失其露台之效能，且令伊
  無法居住於屋內。
四依照兩造所簽立之契約及所有廣告之平面配置圖，並無廁所通風口設置於伊購買露
  台之標示，則該瑕疵自屬重大。
五該社區別棟建物均係以抽風機抽氣至頂樓，僅有系爭房屋所坐落該棟係排氣至系爭
  露台。
、證據：除援用原審提出者外，補提掛號郵件收據及回執各二件為證。
丙、本院依聲請囑託臺北市建築師工會鑑定系爭房屋及履勘系爭房屋。
    理    由
一被上訴人主張：伊向上訴人購買系爭房屋，約定總價金為四百四十三萬元，伊已交
  付其中一百二十八萬六千元。嗣發現系爭房屋(1)冷氣窗漏水；(2)屋角漏水；(3)防火
  門生銹；(4)露台設有廁所通風口；(5)面對陽台之外牆係磚造非鋼筋混凝土材料等多
  項缺失，上訴人無法完成交屋手續，經伊屢催修補未獲置理，乃以買賣房屋具有重
  大瑕疵為由解除兩造間買賣契約等情，依契約解除後回復原狀請求權，求為命上訴
  人返還已納價金一百二十八萬六千元並加計自起訴狀繕本送達翌日起按法定利率計
  算之遲延利息（被上訴人於原審另請求依買賣契約第十四條約定之違約金及利息，
  經原審判決敗訴後，未據上訴）。
二上訴人則以：系爭房屋露台設有廁所通風口，原係設計時既有，伊僅按圖施工，而
  被上訴人所指其餘瑕疵係因被上訴人要求變更設計所致，非可歸責於伊，而被上訴
  人違約拒絕辦理交屋手續，且不繳付尾款及配合對保，伊已解除契約，並沒收價金
  ，縱認被上訴人得解除契約，被上訴人應返還因變更設計致伊增加之施工費用一萬
  二千五百元、銷售管銷費用五十七萬五千九百元、回復原狀費用十三萬六千四百八
  十五元，伊亦得主張扺銷等語，資為抗辯。
三兩造不爭之事實
(一)被上訴人於八十三年八月十五日與上訴人訂立房屋及土地預定買賣契約書，向上訴
  人購買系爭房屋及其坐落基地應有部分，約定價金為四百四十三萬元（土地部分二
  百六十五萬元，房屋部分一百七十八萬元）。
(二)被上訴人已陸續依約交付一百二十八萬六千元價金。
(三)上訴人於八十六年九月四日函催被上訴人辦理銀行貸款對保相關事宜。
(四)兩造協議於八十六年十月十一日辦理驗收事宜。上訴人之職員黃明達於缺失項目表
  記載「(1)天花板未施作；(2)冷氣窗邊漏水；(3)浴室地面加門檻；(4)屋角漏水（外面
  部分）地板；(5)防火門（不銹鋼）生鏽；(6)露台部分有管道間平台，此部分為施工
(五)上訴人就上開(1)、(3)部分已為修繕。
(六)被上訴人於八十七年二月十六日函催上訴人就上開缺失部分修繕並交屋。
(七)上訴人於八十七年五月五日函催被上訴人於十日內辦理對保手續，否則解除契約並
  沒收價金。
(八)被上訴人於八十七年五月十一日寄發存證信函予上訴人，催告上訴人改善前揭缺失
  ，上訴人並於八十七年五月十二日收受該存證信函。
(九)被上訴人八十九年六月一日寄發存證信函予上訴人，主張系爭房屋有重大瑕疵而解
  除系爭買賣契約，上訴人於同年月三日收受該存證信函。
(十)系爭房屋因存在上開爭執，被上訴人拒絕上訴人點交房屋，未曾實際受領系爭房屋
  。
四本件爭點及本院判斷
(一)系爭買賣契約第十八條約定是否違反消保法而無效？
  按企業經營者為與不特定多數人訂立契約之用，而單方預擬之契約條款，為定型化
  契約；定型化契約中之條款違反誠信原則，對消費者顯失公平者無效；又定型化契
  約中之條款有下列情形之一者，推定其顯失公平：(1)違反平等互惠原則者；(2)條款
  與其所排除不予適用之任意規定之立法意旨顯相矛盾者；(3)契約之主要權利或義務
  ，因受條款之限制，致契約之目的難達者，消費者保護法第二條第七款及第十二條
  分別定有明文。查上訴人為建商，興建「三芝熱帶嶼」社區房屋出售，為與不特定
  多數人訂立不動產買賣契約，而單方預擬契約條款，其與被上訴人所簽立系爭契約
  ，即係上訴人將原先預擬之契約條款事先印就，核屬消費者保護法所指定型化契約
  ，而有同法第十二條之適用。而觀諸卷附買賣契約第十八條第二項約定「於辦理交
  屋手續時，甲方（即被上訴人）就本約所載之房屋有瑕疵或未盡事宜，得載明於驗
  收上，要求乙方限期完成修繕。唯除瑕疵重大明顯不能居住外，甲方不得藉故拒絕
  或延遲辦理交屋手續，否則逾期超過十五日時，視同甲方驗收完成」，該條款對於
  買受人關於物之瑕疵所得主張之權利，嚴格限縮須至於「瑕疵重大」且「明顯不得
  響買受人主要權利（受領無瑕疵物）及減省出賣人義務（交付無瑕疵物）甚鉅，已
  違反公平原則，被上訴人主張上開約定條款，對消費者顯失公平，應屬無效一節，
  尚屬可採。上訴人雖辯稱系爭買賣契約第一條即已載明該契約符合誠信原則，且兩
  造另於契約第十三條加註二十五字，顯見系爭該契約係基於自由意志簽定而無定型
  化契約條款適用云云，惟系爭買賣契約載明該契約符合誠信原則字語，與系爭買賣
  契約是否為定型化契約無涉，至兩造於系爭買賣契約第十三條加註二十五字僅係就
  加減帳部分而為約定（見原審卷一○頁背面），與該契約第十八條條款對消費者顯
  失公平應屬無效乙節不生影響，上訴人辯稱系爭買賣契約並非定型化契約云云，尚
  無可採。
(二)上訴人於簽約時有無告知系爭房屋露台設有廁所通風口？該通風口對居住有如何之
  影響？是否已達重大瑕疵？
(1)被上訴人主張：系爭房屋之露台設有廁所通風管道出口，此通風口部分為買賣契約
  之附圖所未載，上訴人未於售屋時之宣傳平面廣告及所提供平面圖說上記載，直至
  房屋建好約定驗收時，伊始發現露台上設有該棟建築物之廁所通風口等情，業據提
  出買賣契約書及「三芝熱帶嶼」平面宣傳廣告為證（見原審卷六至二六頁，平面宣
  傳廣告正本外放）。上訴人雖辯稱：伊於簽約時業已告知上訴人通風口設置位置云
  云，然為被上訴人所否認，上訴人並未舉證證明業已告知之利己事實，被上訴人主
  張其於購屋時並不知系爭大樓全棟廁所通風口設於其露台，且上訴人就此事實亦未
  盡告知義務一節，應可信為真正。
(2)上訴人雖另辯稱：被上訴人在客戶變更追加減帳簽認表上已簽名確認，伊並一併將
  變更設計後之圖示交由被上訴人閱覽，若被上訴人不知廁所通風口設置於露台，則
  變更設計後豈有將加裝之衛浴設備置於該處，被上訴人既同意變更設計，就通風口
  之位置自是知之甚詳云云，惟上訴人所提出之客戶變更追加減帳簽認表載明變更日
  期為八十五年十二月六日，有該簽認表在卷可參（見本院卷第九八頁），該變更日
  期距兩造簽訂系爭買賣契約之八十三年八月十五日已達二年有餘，縱被上訴人曾於
  八十五年十二月間要求變更設計時，希望將衛浴設施置於露台角落，亦無從佐證上
  訴人曾於簽約時告知露台設有廁所通風口，且上訴人亦未證明於變更設計時已告知
  該處即為廁所通風口，上訴人辯稱由變更設計可證伊有善盡告知義務云云，尚不足
  採。
(3)查本件買賣標的物依系爭買賣契約後附之房屋平面圖所示，主建物之面積為三十八
  點八六平方公尺，露台則達三十七點二四平方公尺，幾與主建物面積接近，是系爭
  房屋露台對於購屋者而言，應與室內面積之使用具有相同重要性，而按諸一般經驗
  法則，大樓各樓層房屋廁所通風口原則上應設於建築物之頂樓，倘該通風口設置於
  某特定樓層房屋露台，其所排放氣體對於購買附有露台房屋客戶之意願本具相當之
  影響，出賣人對此可能影響購屋意願之重大事項即有告知義務，倘就該重要事項未
  為告知，難謂非屬瑕疵，復再參酌建築技術規則建築設計施工篇第四十四條：「自
  然通風之構造應依左列規定：‧‧二‧‧管道應盡可能豎立並直通戶外，除頂部及
  一個排風口外，不得另設其他開口」，則該通風口依據建築法令亦無變更遷移之可
  能，此項瑕疵顯為無法補正，則被上訴人主張，系爭露台設有該棟建築物之廁所通
  風口，影響其購買意願而屬重大瑕疵一節，即屬有據。
(三)被上訴人可否解除系爭買賣契約？於何時發生合法解除系爭買賣契約之效力？
(1)按買賣因物有瑕疵，而出賣人應負擔保之責者，買受人得解除其契約，民法第三百
  五十九條第一項前段定有明文。上訴人並未告知被上訴人所買受系爭屋露台有前述
  廁所通風口之瑕疵，而該瑕疵嚴重影響購屋者購買意願且無從補正，如前述，被上
  訴人於八十九年六月一日以本件買賣標的物具有重大瑕疵而無法補正為原因，依上
  開規定解除系爭買賣契約，上訴人則於同年月三日收受，有被上訴人提出之存證信
  函、回執（原審卷三六頁、本院卷第七七頁）為證，則系爭契約於八十九年六月三
  日已經解除。上訴人雖辯稱被上訴人僅可請求減少買賣價金，若解除契約顯失公平
  云云，惟按民法第三百五十九條但書所謂買受人解除契約顯失公平，係指瑕疵對買
  受人所生之損害，與解除對出賣人所生之損害，有失平衡之情形而言（最高法院九
  十年度台上字第五六四號判決要旨參照），查本件買賣標的物具有重大且無法補正
  之瑕疵業如前述，被上訴人在上訴人尚未建築前購買系爭房屋，嗣發現原未預期之
  廁所通風口位置，致未能按原來期望使用系爭房屋，則系爭房屋之交付對被上訴人
  已無利益，而上訴人於解除系爭契約收回房屋後，非不得誠實告知而再行出售，被
  上訴人所為解除，自無前述顯失公平情事，上訴人所辯並不足採。
(2)又被上訴人曾於八十七年五月十一日以上訴人逾期未改善瑕疵為由，寄發存證信函
  予上訴人，上訴人於同年月十二日收受之事實，為兩造所不爭執，並有存證信函與
  掛號函件收據在卷可稽（見原審第三三頁、本院卷七六頁），上開存證信函雖載明
  「如上訴人無法改善工程上之重大瑕疵，請依契約書中第十四條第一款、第二款，
  並依消費者保護法及公平交易法辦理解除雙方買賣契約」，惟被上訴人發上開存證
  信函目的僅在催告上訴人改善工程瑕疵，無解除契約之意思，已經被上訴人自認（
  見本院卷五四頁），則被上訴人並未於八十七年五月間解除契約之意思，附此敘明
  。
(3)上訴人另辯稱：被上訴人未依約繳付尾款九萬元及配合辦理交屋手續，伊已於八十
  七年五月五日函表示解除兩造間契約云云。惟兩造曾協議於八十六年十月十一日辦
  理系爭房屋驗收，上訴人之職員黃明達於缺失項目表記載「(1)天花板未施作；(2)冷
  氣窗邊漏水；(3)浴室地面加門檻；(4)屋角漏水（外面部分）地板；(5)防火門（不銹
  鋼）生鏽；(6)露台部分有管道間平台，此部分為施工設計圖原有」，嗣上訴人僅就
  上開(1)、(3)部分為修繕，其餘尚未修繕等情，如前述，上訴人就上開(6)部分既未能
  補正，被上訴人原得拒絕驗收，且上訴人對於系爭房屋交付前尚有前述瑕疵存在之
  事實，既未有爭執，自應就所辯：瑕疵係被上訴人受領遲延或變更設計所致之利己
  事實，負舉證之責。而依上訴人提出之客戶變更追加減帳簽認表記載，其中裝修部
  分，主要係針對地磚施工；電氣部分，則為插座開關工；另有衛浴工程及廚具裝置
  。而依卷附房屋平面圖及照片所示，被上訴人所指漏水部分，與浴室非屬同一牆面
  ，且未緊臨；地磚裝修、電氣及廚具裝設之施工內容復難認與牆面漏水有何因果關
  係，而漏水係因鋁窗鋁門框邊填充留有細縫或內牆細微裂縫滲水等情，亦經本院囑
  託台北市建築師公派員鑑定屬實，有該會鑑定報告（外放本院證物）可按，自難認
  上開瑕疵係被上訴人要求變更工程所致，而系爭契約第十八條第二項後段之約款既
  屬無效，如前述，系爭房屋復具有前述瑕疵，被上訴人以瑕疵修補完畢前拒辦理交
  屋為由，拒納交屋款九萬元及配合辦理交屋後之對保相關事宜，自屬有據，並無上
  訴人所指受領遲延問題。則上訴人於八十七年五月五日以被上訴人未納交屋款九萬
  元，及迄未配合辦理對保為由，解除契約，並不合法，不生解除之效力。
(4)又按買受人因物有瑕疵，而得解除契約或請求減少價金者，其解除權或請求權，於
  物之交付後六個月間不行使而消滅（修正前民法第三百六十五條第一項定有明文）
  。查本件買賣契約既於前開民法第三百六十五條修正前即訂立，依民法債編施行法
  規定，復無溯及之適用，故仍應適用修正前民法第三百六十五條第一項之規定。按
  諸前開說明，本件兩造對於系爭房屋迄未交付原告一節，既未有爭執，則本件被上
  訴人解除權之行使（八十九年六月一日所寄送之催告函），自無罹六個月除斥期間
  可言。
(四)上訴人得否行使抵銷權？
  上訴人辯稱：伊因被上訴人要求變更設計，已實際支出一萬二千五百元，又為系爭
  房屋買賣而支出銷售管銷費用五十七萬五千九百元，又契約解除後，伊為回復原狀
  需支出費用十三萬六千四百八十五元，合計七十二萬四千八百八十五元，伊得主張
  抵銷云云，並提出變更追加減帳簽認表、退戶恢復工程費用預估表及處理事項表為
  證。惟查：
(1)關於變更設計費用及實際施作費用部分：
  兩造約定之變更設計費為二萬六千一百四十元；實際施做一萬二千五百元一節，兩
  造並不爭執，然按此部分契約之性質既屬承攬，而為一方為他方完成一定之工作，
  他方俟工作完成，給付報酬之契約，報酬應於工作物交付時給付之，無須交付者，
  應於工作物完成時給付之，民法第四百九十條及第五百零五條第一項分別定有明文
  ，且兩造於變更追加減帳簽認表注意事項第四點約定「變更工程追加減款於交屋時
  一併結清」，顯見被上訴人須於上訴人完成上開工作後始有給付承攬報酬義務，系
  爭房屋並未完成交付，為上訴人所不爭，則被上訴人之承攬報酬給付義務，因工作
  物未交付而尚未屆期，上訴人自無得就未屆期之債權為抵銷之主張。
(2)關於銷售管銷費用部分：
  上訴人為銷售系爭不動產而支出之管銷費用，為上訴人銷售成本，並非被上訴人所
  受領之物或金錢，非屬回復原狀之範圍，而系爭契約係因可歸責於上訴人事由未能
  補正，致遭被上訴人解除契約，上訴人亦無從請求被上訴人賠償該管銷費用，自訴
  人即無法以管銷費用為扺銷。
(3)關於變更設計回復原狀費用：
  按系爭買賣契約解除後，當事人雙方固依民法第二百五十九條規定互負回復原狀之
  義務，惟負有該回復原狀義務之義務人，係以自他方受領給付物為前提，此觀諸民
  法第二百五十九條規範自明，查本件系爭房屋因自始即存在上開瑕疵之爭執，以致
  被上訴人均拒絕點交系爭房屋之事實，為兩造所不爭執，從而被上訴人既未曾自上
  訴人處受領系爭房屋，揆諸前揭法律規定，上訴人自無依據民法第二百五十九條規
  定行使抵銷權之餘地，故上訴人抵銷之抗辯，為無理由。
五綜上所述，本件被上訴人主張上訴人違反告知義務而未告知系爭房屋之露台設置有
  該棟建築物之廁所通風口，且該廁所通風口為不可補正之重大瑕疵，而系爭買賣契
  約第十八條之定型化條款顯失公平而為無效，伊自得解除系爭買賣契約為可採，上
  訴人辯稱系爭買賣契約並非定型化契約，且瑕疵並非重大，被上訴人僅得請求減少
  買賣價金而不得解除契約，以及伊得行使抵銷權云云，均為無可取。依民法第三百
  五十九條及民法第二百五十九條第二款之規定，被上訴人自得請求上訴人返還業已
  給付之買賣價金及利息。從而，被上訴人本於返還買賣價金請求權，請求上訴人給
  付一百二十八萬六千元，及自起訴狀繕本送達之翌日即九十年七月十一日起至清償
  日止，按年息百分之五計算之利息，為有理由，應予准許。原判決命上訴人如數給
  付，於法並無不合。上訴意旨指摘原判決該部分不當，聲明廢棄改判，為無理由，
  應予駁回其上訴。
六據上論結，本件上訴為無理由。依民事訴訟法第四百四十九條第一項、第七十八條
  ，判決如主文。
中      華      民      國    九十二    年      八      月      五      日
                                  民事第五庭
                                      審判長法  官  黃  熙  嫣
                                            法  官  陳  介  源
                                            法  官  鄭  傑  夫
右正本係照原本作成。
不得上訴。
中      華      民      國    九十二    年      八      月      十四    日
                                            書記官  劉  家  聲


司法院資訊處製作；財團法人民間司法改革基金會備份。
